臺灣彰化地方法院交通事件裁定　　　100年度交聲字第354號
原處分機關　交通部公路總局臺中區監理所彰化監理站
異　議　人　林村正
即受處分人
上列異議人即受處分人因違反道路交通管理處罰條例案件，對於
交通部公部總局臺中區監理所彰化監理站於中華民國100年2月22
日所為之處分（彰監四字第裁64-I00000000號裁決書），聲明異
議，本院裁定如下：
    主    文
原處分撤銷。
林村正汽車駕駛人，無駕駛執照駕駛汽車經測定酒精濃度超過規
定標準，處罰鍰新臺幣玖仟伍佰元，不得考領普通小型車駕駛執
照拾貳個月，並施以道安講習。
    理    由
一、原處分意旨略以：異議人即受處分人林村正（下稱受處分人
    ）於民國98年11月28日23時8分許，駕駛車牌號碼4978-QJ號
    自用小客車，行經彰化縣竹塘鄉○○路（臺19線自強大橋北
    端處）時，為彰化縣警察局芳苑分局員警舉發「酒後駕車，
    經酒精濃度測定呼氣值達1.08MG/L，超過標準值」違規。受
    處分人另涉及公共危險罪，業經臺灣彰化地方法院檢察署檢
    察官以98年度速偵字第1733號為緩起訴處分確定，嗣於99年
    12月13日期滿，業已實質確定在案，爰依道路交通管理處罰
    條例第35條第1項第1款及第24條第1項第2款規定於100年2月
    22日裁處受處分人罰鍰新臺幣（下同）4萬9500元，吊扣駕
    駛執照12個月，施以道安講習，原處分並無不合等語。
二、聲明異議意旨略以：受處分人所為業經緩起訴處分確定，並
    依規定向公庫支付4萬元，惟一事不二罰，因此提出聲明異
    議等語。
三、按汽車駕駛人飲用酒類或其他類似物後，其吐氣所含酒精濃
    度超過每公升0.25毫克或血液中酒精濃度超過百分之0.05以
    上者，不得駕車。汽車駕駛人，駕駛汽車經測試檢定酒精濃
    度超過規定標準者，處1萬5000元以上6萬元以下罰鍰，並當
    場移置保管其車輛及吊扣其駕駛執照1年，駕駛人並應接受
    道路交通安全講習。又汽車駕駛人違反本條例規定，應受吊
    扣駕駛執照處分，於汽車駕駛人係無駕駛執照駕車者，在所
    規定最長吊扣期間內，不得考領駕駛執照，道路交通安全規
    則第114條第2款、道路交通管理處罰條例第35條第1項第1款
    、第24條第1項第2款、第67條第6項分別定有明文。
四、經查：
(一)受處分人駕駛車牌號碼4978-QJ號自用小客車，於98年11月
    28日晚間11時8分許，行經彰化縣竹塘鄉○○路（臺19線自
    強大橋北端處）時，因「酒後駕車，經酒精濃度測定呼氣值
    達1.08MG/L，超過標準值」違規，為彰化縣警察局芳苑分局
    員警當場舉發並開立彰警交字第I00000000號舉發違反道路
    交通事件管理通知單，並經臺灣彰化地方法院檢察署檢察官
    以98年度速偵字第1733號為緩起訴處分，其期間為1年，而
    受處分人應於收受臺灣彰化地方法院檢察署檢察官執行緩起
    訴處分命令通知書之3個月內，向公庫或該署指定之公益團
    體、地方自治團體支付4萬元，業由受處分人於99年1月27日
    履行完畢，嗣於99年12月13日期滿未經撤銷緩起訴處分而實
    質確定等情，有前開舉發違反道路交通事件管理通知單、臺
    灣彰化地方法院檢察署檢察官98年度速偵字第1733號緩起訴
    處分書、臺灣彰化地方法院檢察署自行收納款項統一收據及
    臺灣高等法院被告前案紀錄表等件在卷可憑，且為受處分人
    所不爭執，應堪認定。
(二)原處分關於罰鍰部分：
  按一行為同時觸犯刑事法律及違反行政法上義務規定者，依
    刑事法律處罰之，但其行為應處以其他種類行政罰或得沒入
    之物而未經法院宣告沒收者，亦得裁處之。前項行為如經不
    起訴處分或為無罪、免訴、不受理、不付審理之裁判確定者
    ，得依違反行政法上義務規定裁處之，行政罰法第26條定有
    明文。揆諸行政罰法第26條之立法理由所示：一行為同時觸
    犯刑事法律及違反行政法上義務規定時，由於刑罰與行政罰
    同屬對不法行為之制裁，而刑罰之懲罰作用較強，故依刑事
    法律處罰，即足資警惕時，實無為一事二罰再處行政罰之必
    要。且刑事法律處罰，由法院依法定程序為之，較符合正當
    法律程序，應予優先適用。但罰鍰以外之沒入或其他種類行
    政罰，因兼具維護公共秩序之作用，為達行政目的，行政機
    關仍得併與裁處等情。據此，本件受處分人所受之緩起訴處
    分與前揭行政罰法第26條第2項所規定之不起訴處分是否相
    當，即應視緩起訴處分之具體內容，在實質上與行政罰是否
    相當而定，非可一概而論。
  又檢察官依刑事訴訟法第253條之2第2項規定為緩起訴處分
    ，命被告為金錢給付、勞務給付及處遇措施的部分，因涉及
    被告之人身自由及財產的拘束，且產生未經裁判即終局處理
    案件之實質效果，自須考慮被告之意願而應得被告之同意，
    且命被告為金錢給付部份，並得為民事強制執行名義。是以
    ，無論檢察官課以被告以上何種負擔或指示，此等負擔或指
    示雖非「刑罰」，但仍是一種「特殊的處遇措施」，會產生
    未經裁判即終局處理案件之實質效果，亦即性質上已係實質
    的制裁，造成被告權利即財產減少或自由受限的影響；且緩
    起訴處分所定緩起訴期間期滿後，該緩起訴處分將發生禁止
    對已為緩起訴處分之同一犯罪事實再行起訴之效力，即所謂
    「緩起訴處分之實體（實質）確定力」。故檢察官所為對於
    受處分人之緩起訴處分，實已產生實質制裁之效果。此外，
    經檢察官為「緩起訴」處分者，於「緩起訴」之猶豫期間內
    ，檢察官可對其持續觀察，若認其顯無反省警惕之情或根本
    欠缺反省警惕之能力（即符合刑事訴訟法第253條之3第1項
    所列3款情形）者，得依職權或依告訴人之聲請，將「緩起
    訴」處分撤銷，並依法追訴，亦即在緩起訴處分之猶豫期間
    內，刑事訴追程序仍未終局確定，此與不起訴處分確定後，
    刑事訴追程序終結，檢察官原則上不得就同一行為再行起訴
    之法律效果迥異。
  再者，我國關於不起訴處分與緩起訴處分之規定，多見於刑
    事訴訟法，於該法法例之用語，均個別明列之，如刑事訴訟
    法第255條第1項、第259條、第260條均屬之；易言之，在我
    國刑事訴訟法之體例上，並無將「不起訴處分」一詞包含「
    緩起訴處分」之情形。再依我國刑事訴訟法第253條之1規定
    ，有關緩起訴處分，需具備犯罪嫌疑充足，斟酌刑法第57條
    所列事項，為公共利益之維護，以緩起訴為適當者（即適當
    性）等要件；尚與不起訴處分之要件有間；因之，倘認行政
    罰法第26條第2項規定之「不起訴處分」包含「緩起訴處分
    」之情形，是否已逾文義解釋之範圍，實有疑問。況關於緩
    起訴處分之要件、裁量之基準，與不起訴處分相較，均多有
    不同，至多應僅得視緩起訴處分為暫緩起訴之處分，而非不
    起訴處分。另行政罰法第26條第2項規定既未明文包含「緩
    起訴處分」之類型，而對於人民不利益之規定本不得任意加
    以擴張其適用，自不宜逕認行政罰法第26條第2項規定於經
    緩起訴處分之情形亦有適用，始為允當，並符其立法理由。
  從而，上開緩起訴處分名義上雖非刑罰，仍是一種特殊的處
    遇措施，造成被告之財產減少或義務增加，並對其名譽、心
    理、自由及財產等產生相當制約，且經由緩起訴處分條件之
    履行使其免於遭檢察官發動起訴程序，仍具有替代刑罰之效
    果，廣義而言，應屬實質之刑事法律處罰，而有行政罰法第
    26條第1項「一事不二罰」規定之適用。據此，本件受處分
    人所受之具體緩起訴處分內容即向公庫或指定之公益團體、
    地方自治團體支付4萬元，與前揭規定之不起訴處分應非相
    當。故本件既已依懲罰作用較強之刑事法律制裁，即無再依
    行政法為相同處罰之必要。
  查，本件受處分人依上開緩起訴處分命令，向公庫支付4萬
    元。該捐款解釋上屬道路交通管理處罰條例第35條第8項所
    規定之罰金，監理機關雖不得再為行政裁罰，惟因受處分人
    本案所支付之緩起訴處分金僅4萬元，未達道路交通管理處
    罰條例第92條第3項、違反道路交通管理事件統一裁罰基準
    表所訂最低罰鍰4萬9500元，揆諸上揭說明，即應補納不足
    最低罰鍰差額部分之9500元。
(三)原處分關於吊扣駕駛執照部分：
  按汽車駕駛執照分為下列各類：小型車普通駕駛執照、大貨
    車普通駕駛執照、大客車普通駕駛執照、聯結車普通駕駛執
    照、小型車職業駕駛執照、大貨車職業駕駛執照、大客車職
    業駕駛執照、聯結車職業駕駛執照、國際駕駛執照、輕型機
    器腳踏車駕駛執照、小型輕型機器腳踏車駕駛執照、普通輕
    型機器腳踏車駕駛執照、重型機器腳踏車駕駛執照、普通重
    型機器腳踏車駕駛執照、大型重型機器腳踏車駕駛執照，道
    路交通安全規則第53條定有明文。又汽車駕駛人取得高一級
    車類之駕駛資格者，應換發駕駛執照，並准其駕駛較低級車
    類之車輛，其規定如下：一、已領有聯結車駕駛執照者，得
    駕駛大客車、大貨車、代用大客車、大客貨兩用車、曳引車
    、小型車、輕型機器腳踏車。自中華民國96年2月1日起以領
    有大貨車駕駛執照2年以上之經歷申請考驗取得聯結車駕駛
    執照者，不得駕駛大客車、代用大客車、大客貨兩用車。二
    、已領有大客車駕駛執照者，得駕駛大貨車、代用大客車、
    大客貨兩用車、曳引車、小型車、輕型機器腳踏車。三、已
    領有大貨車駕駛執照者，得駕駛小型車、輕型機器腳踏車。
    四、已領有小型車駕駛執照者，得駕駛輕型機器腳踏車。五
    、已領有大型重型機器腳踏車駕駛執照者，得駕駛普通重型
    機器腳踏車、輕型機器腳踏車。六、已領有普通重型機器腳
    踏車駕駛執照者，得駕駛輕型機器腳踏車。七、已領有重型
    機器腳踏車駕駛執照者，得駕駛普通重型機器腳踏車、輕型
    機器腳踏車。八、已領有普通輕型機器腳踏車駕駛執照者，
    得駕駛小型輕型機器腳踏車。九、已領有輕型機器腳踏車駕
    駛執照者，得駕駛普通輕型機器腳踏車、小型輕型機器腳踏
    車。十、已領有聯結車、大客車、大貨車或小型車駕駛執照
    者，得駕駛小型車並附掛輕型拖車。原領有職業駕駛執照之
    駕駛人，取得高一級車類之普通駕駛執照資格滿三個月者，
    得換領同級車類之職業駕駛執照，道路交通安全規則第61條
    亦有明文規定。
  次按「行為後法律或自治條例有變更者，適用行政機關最初
    裁處時之法律或自治條例。但裁處前之法律或自治條例有利
    於受處罰者，適用最有利於受處罰者之規定。」，行政罰法
    第5條定有明文，該法所規範之法律變更適用原則係以「行
    為時」及「行政機關最初裁處時」為比較適用之基準，非如
    刑法以「行為時」及「裁判時」為其比較依據，其目的無非
    行政爭訟程序主要功能在於審查原行政罰裁處之合法性及合
    目的性，若以裁判時之法規狀態為判斷合法性之基準，無異
    使行政訴訟之功能、理論欠缺一貫性，且將使受處分者產生
    僥倖之心理，希冀期待法規之變動，徒增救濟程序之費時、
    費力。經查，本件受處分人行為後，上揭道路交通管理處罰
    條例第68條於99年5月5日修正為「汽車駕駛人，因違反本條
    例及道路交通安全規則之規定，受吊銷駕駛執照處分時，吊
    銷其執有各級車類之駕駛執照。領有汽車駕駛執照之汽車駕
    駛人，除駕駛聯結車、大客車、大貨車外之非其駕駛執照種
    類之車輛，違反本條例及道路交通安全規則之規定，應受吊
    扣駕駛執照情形時，無因而肇事致人受傷或重傷者，記違規
    點數五點。但一年內違規點數共達六點以上或再次應受吊扣
    駕駛執照情形者，併依原違反本條例應受吊扣駕駛執照處分
    規定，吊扣其駕駛執照」，並經行政院於99年8月31日以院
    臺交字第0990048197號令發布定自99年9月1日施行，原處分
    機關於100年2月22日為本件裁處時，修正後之道路交通管理
    處罰條例第68條第2項雖已施行，然受處分人於為本件行為
    時係領有普通重型機車駕駛執照之汽車駕駛人，考領之普通
    小型車駕照則已於91年1月28日經雲林監理站註銷，有原處
    分機關100年5月26日中監彰字第1000011691號函及後附汽、
    機車駕照基本資料在卷可稽，依前開規定，普通重型機車駕
    駛執照本亦不得駕駛普通小型車，而需另外考領，自非前開
    修正條文所欲規範之對象，而無修正後道路交通管理處罰條
    例第68條第2項之適用。
  再者，依前開道路交通管理處罰條例第67條第6項之規定，
    顯見該條例就「無駕駛執照者」應受吊扣駕駛執照處分之情
    形，已設有處理之方式，自不得因違規人並無駕駛所駕駛種
    類車輛之駕駛執照，即任意吊扣其他種類車輛之駕照（臺灣
    高等法院臺中分院96年度交抗字第1081號裁定意旨參照）。
    是依前述受處分人依法所受之處分應為限制其駕駛普通小型
    車之權利，亦即應吊扣其普通小型車之駕駛執照為是，惟受
    處分人之普通小型車駕照既已遭註銷，其於行為時所考領之
    普通重型機車駕駛執照，依前開規定亦無駕駛普通小型車之
    權限，本件因無從逕為吊扣其普通小型車駕照，僅得依道路
    交通管理處罰條例第67條第6項之規定，不得考領普通小型
    車駕駛執照1年，然原處分機關竟吊扣受處分人之駕駛執照
    ，自有違誤。
  至受處分人於行為時僅領有普通重型機車駕駛執照而未考領
    普通小型車駕照之情況下，仍恣意駕駛普通小型車，核屬無
    照駕駛已如上述，則此部分既未經主管機關即原處分機關處
    理，自應由主管機關就該部分之違規行為，依道路交通管理
    處罰條例第22條第1項第4款及違反道路交通管理事件統一裁
    罰基準表規定，另為適法之裁罰，併此敘明。
(四)綜上，本件受處分人之聲明異議為有理由，原處分既有上述
    於法未洽之處，爰撤銷原處分並改諭知如主文第2項所示之
    處罰。
五、據上論結，應依道路交通管理處罰條例第87條第2項、道路
    交通事件處理辦法第19條前段，裁定如主文。
中    華    民    國   100    年    7     月    1    日
                  交通法庭            法  官  蔡家瑜
以上正本證明與原本無異。
如不服本裁定，應於裁定送達後五日內向本院提出抗告狀(須附
繕本 )。
中    華    民    國   100    年    7     月    1     日
                                      書記官  吳芳儀